最高法院刑事判決　　　　　　九十四年度台上字第一七三一號
　　上　訴　人　乙○○
　　　　　　　　　　　　弄49.
　　選任辯護人　洪梅芬律師
　　　　　　　　李季錦律師
　　上　訴　人　甲○○
　　　　　　　　　　　　在押.
　　選任辯護人　藍庭光律師
　　　　　　　　劉志卿律師
上列上訴人等因違反毒品危害防制條例案件，不服台灣高等法院
台南分院中華民國九十四年一月二十日第二審更審判決（九十三
年度上重更(一)字第四二０號，起訴案號：台灣雲林地方法院檢察
署九十一年度偵字第四０一六號），提起上訴，本院判決如下：
    主  文
原判決撤銷，發回台灣高等法院台南分院。
    理  由
本件原判決認定蔡振泰（另案審理中）意圖營利，欲自國外購買
第一級毒品海洛因進口回台販賣，上訴人甲○○則曾多次入出境
台灣與柬埔寨，而與在當地經商台商陳澤交好，於民國九十一年
三、四月間，甲○○至柬埔寨金邊市陳澤經營之皇賓飯店為陳澤
服務，供陳澤差遣辦事往來於台灣與柬埔寨間。於九十一年五、
六月間，蔡振泰透過不知情蔡仁智（蔡振泰堂弟）認識甲○○，
蔡振泰即於台中市○○路附近蔡仁智工廠，向甲○○表示欲自國
外購買毒品海洛因私運進口，詢其有無管道。甲○○明知陳澤於
柬埔寨可介紹毒販販賣毒品，即意圖營利，基於販賣毒品海洛因
犯意，答應帶同蔡振泰前往柬埔寨金邊市與陳澤會面，洽談購買
毒品海洛因事宜。於九十一年七月六日，甲○○、蔡振泰搭機前
往柬埔寨金邊市陳澤經營之皇賓飯店，陳澤與甲○○、蔡振泰商
談後，陳澤亦基於意圖營利販賣毒品海洛因犯意聯絡，告知蔡振
泰可至寮國永珍市，找與陳澤、甲○○同有意圖營利販賣毒品海
洛因犯意聯絡之上訴人乙○○購買毒品海洛因，並要甲○○帶蔡
振泰搭機前往，由甲○○引介蔡振泰與乙○○認識。於九十一年
七月九日，甲○○即帶著蔡振泰搭機自柬埔寨金邊市，飛往寮國
永珍市，乙○○出面接待蔡振泰與甲○○，同日，在寮國永珍市
乙○○住處，蔡振泰告知來意，乙○○表示有毒品海洛因可供販
賣，並可安排將毒品裝置於木頭內走私回台，但沒有現貨，須聯
絡準備。蔡振泰即支付美元三萬元旅行支票及現金三萬元美元共
六萬元美元，充作購買毒品海洛因定金。數日後，蔡振泰與甲○
○返回皇賓飯店，席間，陳澤依乙○○要求，轉告蔡振泰再支付
三十四萬元美元，湊成四十萬元美元，作為購買毒品價款，支付
方式，經陳澤指示知情甲○○，提供其設於金邊市第一商業銀行
金邊分行帳戶，供蔡振泰匯入，再提出或轉匯給乙○○。議定後
，甲○○、蔡振泰於九十一年七月十三日返國。九十一年七月十
八日，不知情之許宗男，奉蔡振泰之命，攜帶新台幣現金，至台
中市找甲○○，甲○○帶不知情之蔡仁智、許宗男二人，至台中
市○○路第一商業銀行中港分行，準備將許宗男攜帶新台幣兌換
成美元，以匯款至甲○○上述設於金邊分行帳號0000000000帳戶
。因不知情銀行承辦人員起疑，甲○○心虛不敢單獨以自己名義
，匯出上述鉅資，即邀同不知情許宗男、蔡仁智，分別以個人名
義填具「外匯收支或交易申報書」，每人匯款美元十萬元，共匯
款三十萬元美元，至甲○○上述帳戶。九十一年七月廿一日，甲
○○、蔡振泰第二次共同前往柬埔寨金邊市，陳澤即提出乙○○
設於「寮國商業銀行」帳戶，要求甲○○、不知情之陳克捷等人
，至金邊市第一商業銀行金邊分行，將已入甲○○上述帳戶購毒
款項三十萬元美元，轉匯至乙○○上述帳戶。九十一年七月廿二
日，甲○○又帶蔡振泰搭機，轉往寮國永珍市找乙○○，蔡振泰
另攜美元四萬元當面交給乙○○，連同上述匯款三十萬元美元，
給付購毒款項，共四十萬元美元給乙○○。乙○○與蔡振泰即約
定，乙○○販賣毒品海洛因磚，每對（二塊）賣價八千五百元美
元，運輸走私毒品海洛因回台運費代價，為每對海洛因磚新台幣
十二萬元，至於毒品海洛因磚數量，則另視蔡振泰匯款多寡決定
，蔡振泰當場應允，並給予乙○○將毒品海洛因運抵台灣地址為
雲林縣麥寮鄉三盛村三十六號，即蔡振泰丈人許連呼經營「順武
堂國術館」地址。隨即於九十一年八月一日，甲○○與蔡振泰搭
機返國，於接機返家途中，蔡振泰囑託前來接機之許宗男，另行
交付十萬元美元給甲○○，並要求甲○○攜帶上述款項交付陳澤
，將購買毒品海洛因價金，再增至美元五十萬元。於九十一年八
月二日，許宗男即攜新台幣至華僑銀行麥寮分行，兌換美元十萬
元，連同機票費用，持至台中市交給甲○○，隨即甲○○於九十
一年八月四日，搭機前往柬埔寨金邊市皇賓飯店，將該十萬元美
元，交給知情之陳澤，陳澤即通知乙○○，於九十一年八月五日
，乙○○前來取款後，乙○○並即與甲○○、陳澤基於共同運送
、走私毒品之犯意聯絡，而著手下述「運輸海洛因」及「私運管
制物品海洛因」進口回台行為。九十一年八月十日，乙○○前往
寮國永珍市張泳森經營之「中寮有限公司」樹頭工廠，以新台幣
三千五百元，向不知情張泳森選購樹頭一顆。數日後，乙○○指
示不知情寮國籍「文宋」，至張泳森工廠，將上述樹頭，從工廠
運至不詳地點，乙○○即在該樹頭接近底座部位，切割方形凹洞
，將毒品海洛因磚三十六對（有七十二塊）填塞入該凹洞，再將
切割下來樹頭外層填補掩蓋，恢復樹頭外觀。於九十一年八月底
、九月初，乙○○利用不知情「文宋」，運輸內藏毒品海洛因磚
上述樹頭回張泳森上述工廠，乙○○即以新台幣六千五百元運費
，委託不知情張泳森將該樹頭運回台灣。適有龔建儒向張泳森訂
購樹頭，準備裝櫃運回台灣，於同年九月初，張泳森即命不知情
員工，將上述藏有毒品海洛因樹頭，與龔建儒訂購樹頭，裝填於
同批貨櫃中，委託不知情貨車駕駛人員，將該裝有毒品海洛因樹
頭，運輸至泰國曼谷市，再透過不知情搬運工、陽明海運公司船
務公司人員等人，預定於九十一年九月十四日，將該藏有毒品海
洛因樹頭貨櫃裝船後，準備運回台灣。九十一年九月十一日，甲
○○再度前往柬埔寨金邊市皇賓飯店與「陳澤」會面。第三天（
即同月十三日），乙○○至皇賓飯店，為向蔡振泰交代毒品海洛
因磚數量、價金，及走私該等海洛因代價費用，乙○○即於紙張
書寫「貨款＝３０６０００」（原審誤為三０六萬元，實際三十
六對海洛因價金，為美元三十萬六千元）、「稅金＝１３１００
０」（即走私費用為美元十三萬一千元）、「匯損＝１０００」
（即美元匯兌損失）、「預支＝１０００」（即甲○○與蔡振泰
至乙○○家打麻將輸錢，向乙○○所借款項）等走私毒品數量與
價額明細（扣除毒品交易部分價額，為四十三萬八千元美元，餘
仍歸屬乙○○等人獲得，其中匯兌損失一千元美元部分，非屬犯
罪所得，故乙○○等人販毒所得為四十三萬七千元美元），並於
其下方草簽其姓，將該紙張交給甲○○，要甲○○攜回台灣轉交
給蔡振泰，並轉告蔡振泰隨時準備收受上述毒品海洛因磚。甲○
○於九十一年九月十九日返國，將上述紙張一紙交蔡振泰收存，
並告知蔡振泰隨時準備接貨。九十一年九月廿二日，上述毒品海
洛因經由不知情陽明海運船運人員運送，於九十一年九月廿二日
，運抵台中港區進入台灣領土，乙○○私運管制物品毒品海洛因
進口得逞。於九十一年九月廿三日，張泳森委託不知情「凱悅通
運報關股份有限公司」員工報關。同日，蔡振泰因久候毒品海洛
因不至，心裡焦急，打電話向甲○○抱怨，並要甲○○詢問陳澤
，以確定毒品海洛因交付時間，甲○○即與陳澤取得聯繫。於九
十一年九月廿三日晚上十時五十六分許，「陳澤」打電話給甲○
○，要甲○○轉告蔡振泰，準備於二日後即九十一年九月廿五日
，接收上述毒品海洛因。隨後，甲○○即於電話中轉告蔡振泰，
請蔡振泰稍安勿躁。於九十一年九月廿五日上午八時許，不知情
凱悅通運報關股份有限公司人員，至台中港區拖櫃提貨，並受張
泳森之命，於九十一年九月廿五日上午十時許，將藏有毒品海洛
因磚樹頭貨櫃，運抵苗栗縣三義鄉○○村○○路四十三號不知情
龔建儒所營「大森桌批發行」貯材場交付樹頭。於九十一年九月
廿五日上午十一時許，交貨完畢後，在場督工張泳森打電話，詢
問乙○○所交樹頭，應運往何處交給何人，乙○○即要求張泳森
，將該樹頭運至雲林縣麥寮鄉三盛村三十六號蔡振泰丈人許連呼
所營「順武堂國術館」，交給蔡振泰。張泳森即另委託不知情龔
建儒，僱用貨車司機轉運至上址交給蔡振泰。於九十一年九月廿
五日上午十一點四十分許，乙○○電話與甲○○聯繫，詢問甲○
○有關蔡振泰電話號碼，供互相聯絡，而得順利運送毒品海洛因
。不久，甲○○無法聯繫蔡振泰，乙○○即向甲○○表示依蔡振
泰原告知地址，發交毒品海洛因。於九十一年九月廿五日下午，
蔡振泰電話聯繫甲○○，甲○○依乙○○指示，取得蔡振泰電話
後，隨即轉達給乙○○。於九十一年九月廿五日下午三時許，龔
建儒委託不知情貨車司機羅標，駕駛大貨車運載該藏有毒品海洛
因樹頭，準備送至雲林縣麥寮鄉三盛村三十六號地址，交給蔡振
泰，龔建儒並提供蔡振泰電話號碼，以便羅標於找不到路時，聯
繫使用，不知情羅標即運輸該樹頭南下。於九十一年九月廿五日
晚上六時五十四分許，蔡振泰久等毒品海洛因未到，又與甲○○
聯繫，要甲○○詢問乙○○，甲○○隨即與乙○○電話聯絡，乙
○○告知甲○○司機羅標行動電話號碼，要甲○○轉告蔡振泰，
由蔡振泰與司機羅標聯繫。於九十一年九月廿五日晚上七時許，
羅標對雲林縣境道路不熟，蔡振泰即與羅標二人電話聯繫，相約
於麥寮鄉○○村○○○道路旁碰面，蔡振泰到場後，取得上述毒
品海洛因磚支配管領，並即引導羅標運輸該藏有毒品海洛因「樹
頭」，至雲林縣麥寮鄉三盛村三十六號地址，順利將該樹頭卸下
。此時調查局所屬相關調查員見時機成熟，隨即進入屋內逮捕蔡
振泰，並扣得上述樹頭一顆、蔡振泰所有準備用以切割樹頭、取
出毒品海洛因電鋸一支，復自該樹頭掩蓋凹洞，扣押毒品海洛因
磚三十六對（七十二塊，淨重二六二四六．八公克，扣除法務部
函核准調查局供醫藥或研究用十公克，剩餘二六二三六．八公克
），並自蔡振泰處，扣得上述毒品交易款項明細表一紙。蔡振泰
供出毒品來源後，乙○○撥電話給蔡振泰，詢其知否如何自樹頭
內，取出毒品海洛因，蔡振泰表示看不懂，要乙○○南下處理。
於九十一年九月廿五日晚上十時三十分許，乙○○駕車至雲林縣
西螺交流道下，為調查員緊急拘提到案。於九十一年九月廿五日
晚上九時五分許，調查員在台中市○○街一九六號甲○○朋友黃
智國住處，緊急拘提甲○○到案，並扣得乙○○、甲○○所有，
供聯繫販賣、走私毒品用行動電話各一支（廠牌NOKIＺ0000
000000號為乙○○所有，廠牌MOTOROLＺ00000000
00號為甲○○所有）等情。因而撤銷第一審判決，改判論處上
訴人乙○○、甲○○共同販賣第一級毒品罪刑，固非無見。
惟查：(一)、犯罪事實應依證據認定，有罪之判決書，應於理由內
記載認定犯罪事實所憑之證據及其認定之理由，否則即有理由不
備之違法。原判決事實欄記載：甲○○帶蔡振泰至柬埔寨找陳澤
商談購買海洛因之事，陳澤即告知蔡振泰可至寮國永珍市，找與
陳澤、甲○○同有意圖營利販賣海洛因犯意聯絡之乙○○購買海
洛因等情。原判決並因而認甲○○、乙○○、陳澤三人就本件販
賣海洛因予蔡振泰之犯行，有犯意聯絡及行為分擔，為共同正犯
。然上訴人甲○○與乙○○、陳澤究竟於何時即起意共同販賣海
洛因？依原判決上開事實之記載，似認在蔡振泰欲向乙○○購買
毒品之前，甲○○與乙○○、陳澤即已有販賣海洛因之犯意聯絡
，然原判決並未於理由內說明認定甲○○原即與乙○○、陳澤有
共同販賣海洛因之犯意聯絡所憑之證據與理由，自有判決理由不
備之違法。(二)、原判決事實欄記載：蔡振泰欲自國外購買海洛因
進口販賣營利，乃向甲○○詢問有無購買海洛因私運進口之管道
，甲○○明知陳澤於柬埔寨可介紹毒販販賣毒品，即意圖營利，
基於販賣海洛因犯意，答應帶同蔡振泰前往柬埔寨金邊市與陳澤
見面，洽談購買海洛因事宜等情。原判決理由三(四)並說明甲○○
介紹蔡振泰購買海洛因，並轉交價金給乙○○，蔡振泰因而借三
十萬元予甲○○，蔡振泰並打算如販賣海洛因賺到錢，就不要向
甲○○要回該三十萬元借款等甲○○有營利情事之理由。依上開
事實之記載及理由說明，似認甲○○與蔡振泰有共同販賣海洛因
之犯意聯絡及行為分擔，惟原判決又認甲○○是與乙○○、陳澤
共同販賣海洛因予蔡振泰，足見原判決有判決理由矛盾之違法。
(三)、有罪判決書之事實欄，為判斷其適用法令當否之依據，應將
法院依職權認定，與該當犯罪構成要件、論罪科刑有關之事實為
詳實記載，始足判斷其適用法令之當否；倘若事實欄無此記載，
而理由內加以說明，則判決理由失其依據，其判決當然為違背法
令。原判決於理由內說明甲○○、陳澤就運送海洛因及走私海洛
因進口之犯行，與乙○○有犯意聯絡及行為分擔，但依原判決事
實欄之記載，關於本件海洛因自國外運送進口及走私進口之犯行
，甲○○及陳澤並未參與，海洛因運送、走私進口後，甲○○就
在國內運送之犯行，亦未參與運送毒品犯罪構成要件之行為，僅
被動電話轉告乙○○有關蔡振泰之電話及轉告蔡振泰有關運送海
洛因之貨車司機羅標之電話，足見原判決關於上開甲○○、陳澤
有行為分擔之理由說明，並無事實之依據，難謂適法。(四)、原判
決認定蔡振泰為購買海洛因共交付乙○○五十萬美元，實際海洛
因之價金為三十萬六千美元，走私海洛因進口費用為十三萬一千
美元，除美元匯兌損失一千美元及甲○○、蔡振泰返還乙○○之
借款一千美元外，餘款（即六萬一千美元）仍歸乙○○等人獲得
。然原判決既認乙○○等人販毒所得為四十三萬七千美元，則何
以餘款六萬一千美元仍屬乙○○等人獲得？如餘款均歸屬乙○○
等人所有，不須返還蔡振泰，乙○○何以要書寫交易毒品價金明
細紙條叫甲○○轉交蔡振泰？如餘款屬乙○○販賣毒品之報酬，
何以不須依毒品危害防制條例第十九條第一項規定予以宣告沒收
或以其財產抵償之？原審就上開重要待證事項，未予詳查釐清，
即遽行判決，顯有可議。(五)、共同被告對其他共同被告之案件而
言，為被告以外之第三人，本質上屬於證人，自不能因案件合併
關係而影響其他共同被告原享有之詰問權，故未使共同被告立於
證人之地位而為陳述，逕以其依共同被告身分所為陳述採為不利
其他共同被告之證據，即已不當剝奪其他共同被告對該實具證人
適格之共同被告詰問之權利，自屬於法有違。原審以甲○○之供
述為認定乙○○成立犯罪之證據之一，但原審並未使甲○○立於
證人之地位而為陳述（卷內僅有審判期日甲○○之證人具結結文
），剝奪乙○○對甲○○之詰問權，亦屬違法。(六)、原判決認上
訴人甲○○所為，係犯毒品危害防制條例第四條第一項之運輸及
販賣第一級毒品罪，暨懲治走私條例第二條第一項之私運管制物
品進口罪，所犯運輸毒品罪及私運管制物品進口罪，為一行為所
觸犯，係想像競合犯，應從一重之運輸第一級毒品罪處斷，惟其
所犯運輸毒品罪及販賣毒品罪之關係為何？是否有裁判上一罪之
牽連關係，抑犯意各別，應分論併罰，原判決未予審認說明，即
僅論以販賣第一級毒品一罪，顯有疏誤。又原判決既認蔡振泰起
始即向甲○○表示欲自國外購買海洛因私運進口，詢問有無管道
，甲○○即答應幫忙等情，則就運輸毒品及走私管制物品進口罪
部分，原判決未認甲○○與蔡振泰為共同正犯，又未說明其理由
，亦有未當。(七)、有罪之判決書，須將法院依職權認定之犯罪事
實，詳記於事實欄，然後於理由內逐一說明其憑以認定之證據，
使事實與理由兩相一致，始稱適法；倘若理由說明與事實記載或
卷內證據資料不相符合，即屬判決理由矛盾，其判決為當然違背
法令。本件原判決事實欄記載：陳澤依乙○○之要求，轉告蔡振
泰再支付三十四萬美元，湊成四十萬美元，作為購買毒品價款，
支付方式，經陳澤指示知情之甲○○，提供其設於金邊市第一商
業銀行金邊分行帳戶，供蔡振泰匯入，再提出或轉匯給乙○○等
情。然原判決理由欄又引用與上開事實不盡相符之蔡振泰所稱：
回台後，甲○○要其再拿出三十四萬美元，甲○○主動提供帳戶
要其直接匯款等語，及甲○○於法務部調查局北部地區機動工作
組詢問時所稱：陳澤、蔡振泰要求伊提供帳戶，供蔡振泰匯入三
十萬美元之供述，為認定上開事實之依據，有判決理由矛盾之違
法。又原判決事實欄記載：本件買賣海洛因之數量，端視蔡振泰
匯款多寡決定之，再付十萬美元係由蔡振泰決定，並由蔡振泰要
求甲○○攜帶該十萬美元交付陳澤等情。但原判決又引用與上述
事實不符之蔡振泰於第一審所述：是甲○○要伊再加十萬美元價
金，甲○○說伊要帶去轉交乙○○等語，亦有事實認定與理由說
明相互矛盾之違法。上訴意旨指摘原判決違背法令，尚非全無理
由，應認仍有發回更審之原因。又原判決理由欄乙不另為無罪諭
知部分，基於審判不可分原則，應併予發回。
據上論結，應依刑事訴訟法第三百九十七條、第四百零一條，判
決如主文。
中　　華　　民　　國　九十四　年　　四　　月　　七　　日
                      最高法院刑事第十庭
                          審判長法官  陳　正　庸
                                法官  賴　忠　星
                                法官  王　居　財
                                法官  林　開　任
                                法官  林　立　華
      本件正本證明與原本無異
                                      書  記  官
中　　華　　民　　國　九十四　年　　四　　月　 十二　 日
                                                      ｖ
